臺灣臺中地方法院民事判決　95年度訴字第3136號
原　　　告　己○○
訴訟代理人　楊盤江　律師
被　　　告　清新國際股份有限公司
法定代理人　甲○○
訴訟代理人　常照倫　律師
複　代理人　張庭禎　律師
　　　　　　張瓊文　律師
　　　　　　蘇若龍　律師
上列當事人間確認債權存在事件，本院於民國96年10月22日言詞
辯論終結，判決如下：
    主      文
原告之訴駁回。
訴訟費用由原告負擔。
    事      實
一、本件原告起訴主張，緣原告以台灣板橋地方法院民國（下同
    ）95年度裁全字第10292號民事假扣押裁定，為執行名義（
    註：原告對於訴外人恆藝室內裝修有限公司（下稱恆藝公司
    ）之財產聲請於新台幣（下同）209 萬元之範圍內為假扣押
    ），並經提存後，向台灣板橋地方法院民事執行處聲請執行
    債務人（即訴外人恆藝公司）對第三債務人即被告公司之債
    權（台灣板橋地方法院95年度執全字第5738號），經鈞院以
    95年度執全助字第683 號核發執行命令（台灣板橋地方法院
    囑託執行）（註：扣押命令）在案。惟被告嗣對上開命令聲
    明異議，爰依強制執行法第120條第2項規定，提起本件訴訟
    。查訴外人恆藝公司（即執行債務人）承攬被告公司清新溫
    泉飯店之裝修工程（下稱系爭工程），已於95年年初即為完
    工，清新溫泉飯店亦已同年4 月間開始營運，是訴外人恆藝
    公司對被告存有承攬報酬之債權甚明（原告主張訴外人恆藝
    公司對被告尚有1,000 餘萬元之工程款未領取），被告於執
    行程序為訴外人恆藝公司對伊並無任何承攬債權存在，顯有
    不實。原告自得就訴外人恆藝公司對於被告之工程款（即承
    攬報酬債權）聲請執行。訴之聲明：確認訴外人恆藝公司對
    被告之債權於209萬元之範圍內存在。
二、被告對於原告對訴外人恆藝公司存有209 萬元之事實，並不
    爭執。然以，伊與訴外人恆藝公司間之工程合約（註：共有
    7項工程，分別為Ｂ1Ｆ、Ｂ2Ｆ、1Ｆ及夾層公共空間裝修
    工程。155 房間傢俱工程。中西餐廳廚房天地牆裝修工
    程。Ａ棟客房、Ｂ棟客房、小木屋客房裝修工程。小木
    屋增建及室內裝修工程。後勤辦公室、景觀水池及零星追
    加工程。Ｂ2 宴會廳裝修工程。）（下稱系爭工程）總額
    經變更設計後為158,663,869 元，惟經協議減價10,175,132
    元後，計總承攬金額為148,488,737 元。訴外人恆藝公司已
    領工程款140,814,300元，尚有工程款7,674,437元未領。然
    依工程合約約定，須保留5%之工程款為保固款，計為7,424,
    437元。又因系爭承攬工程之瑕疵，致被告受有9,627,537元
    之損失（註：其中7,674,437 元部分，業經台灣板橋地方法
    院核發95年度促字第85715 號支付命令確定）。是訴外人恆
    藝公司對被告已無任何承攬報酬請求權存在，本件原告之請
    求自無理由等語，資以抗辯。答辯聲明：原告之訴駁回。
三、按第三人不承認債務人之債權或其他財產權之存在，或於數
    額有爭議或有其他得對抗債務人請求之事由時，應於接受執
    行法院命令後十日內，提出書狀，向執行法院聲明異議。債
    權人對於第三人之聲明異議認為不實時，得於收受前項通知
    後十日內向管轄法院提起訴訟，並應向執行法院為起訴之證
    明及將訴訟告知債務人。強制執行法第119條第1 項及第120
    條第2 項，分別定有明文。是以，收取訴訟係指執行債權人
    ，因第三債務人於接到法院執行命令後，不承認債權人之債
    權或其他財產權之存在數額有爭議，於法定期間內以書面聲
    明異議，債權人認為其聲明不實，為期對第三人強制執行，
    故基於法院之收取命令、支付轉給命令或交付命令等換價命
    令，以自己名義為原告，對第三人起訴，請求法院判命第三
    債務人為給付之訴訟。故收取訴訟須執行法院已發收取命令
    、支付轉給命令或交付命令後始得提起，若執行法院僅發扣
    押命令，僅得提起確認債權或其他財產權存在之訴，或依實
    體法之規定代位起訴，尚不得提起收取訴訟。而於依強制執
    行法第120條第2項提起之訴訟（包括收取訴訟抑或確認之訴
    ）均無將執行債務人（註：於本件則指訴外人恆藝公司），
    列為被告當事人之必要。本件原告因對債務人即訴外人恆藝
    公司對第三債務人即被告之債權於209 萬元內聲請執行，而
    經本院核發上開95年度執全助字第683 號核發執行命令（註
    ：僅發扣押命令）在案，嗣經被告於法定10日期間內聲明異
    議等情，已據原告及被告陳明，並經本院調閱上開95年度執
    全助字第683 號民事執行卷無訛。是原告提起本件確認債權
    存在之訴，於法即屬有據，合先敘明。
四、按以，實體法上之規範可區分為二大類，其一為基本規範或
    請求權規範，另一則為對立規範。凡能於當事人間發生一定
    之權利者，即為基本規範，亦即權利發生規範（或權利根據
    規範）；而對立規範則包括權利障礙規範（或稱權利妨害
    規範）（即指權利成立之初妨礙其權利之效果之規定，如民
    法第71條、第72條、第87條等）。權利消滅規範（即指實
    體法上使已發生權利歸於消滅之相關規定，如民法第309 條
    、第310條、第334條清償、免除等）。權利排除規範（或
    稱權利受制規範）（即指實體法上對於權利人之權利行使，
    得由相對人主張一時阻卻或永久阻卻權利行使之規定，如民
    法第264條、第144條等）。所謂基本規範可理解為實體法上
    之請求權基礎（如民法第767條、第184條等），主張權利存
    在之人，應就權利發生之法律要件之該當事實為舉證。而於
    基本規範獲證明後，則主張對立規範存在之人，即負有舉證
    之責任。此即舉證責任之基本原則，學說稱之為特別要件分
    類說（或規範說），此亦為實務上之通說（最高法院44年台
    上字第75號民事判例、69年度台上字第380 號民事判決參照
    ），民事訴訟法第277 條之規定，亦應本諸上開說明以為解
    釋。準此而論，本件原告即應就訴外人恆藝公司對被告尚有
    超過209 萬元承攬報酬之存在，負有舉證之責任，次予敘明
    。
五、經查，本院依民事訴訟法第271條、第270條之1第1項第3 款
    規定，整理並協議簡化兩造爭點。茲兩造於下列事項不為爭
    執：(1)系爭工程契約總承攬報酬經變更設計後為158,663,86
    9元。(2)系爭工程保固款數額為7,424,437元。茲有爭執者為
    ，訴外人恆藝公司已領之系爭工程承攬報酬：原告主張13
    9,814,300元。被告主張：140,814,300元。訴外人恆藝公
    司與被告間存有協議減價：被告主張協議減價10,175,132元
    ，原告否認之。系爭工程是否存有瑕疵，而致被告受有損
    失：被告主張受有9,627,537 元之損失（瑕疵及未完工部分
    ），原告否認之。被告主張除上開(1)之工程款外，被告尚
    欠訴外人恆藝公司3,879,456 元之追加工程款，原告則否認
    之。原告主張上開(2)之保固款，因系爭工程已於96年7 月
    15日保固期滿，是被告自應發還予訴外人恆藝公司（本院96
    年5月23日審理筆錄）。
六、首就訴外人恆藝公司與被告間是否存有協議減價10,175,132
    元論之。對此，被告舉卷附之被證九號發包工程估驗計價單
    （上蓋有訴外人恆藝公司之公司章及負責人丁○○之印章）
    為證。觀諸，其中編號二（註：估驗日期為95年7月15 日）
    之發包工程估驗計價單於「承包金額」乙欄，「應減金額」
    已載明5,175,132 元，另「本期應扣金額」欄則載明3,000,
    000元，上開二部分金額合計為8,175,132元。另其中編號七
    （註：估驗日期為95年7月5日）之發包工程估驗計價單於「
    本期應扣金額」欄則載明2,000,000 元。是協議減價金額合
    計為10,175, 132元（即8,175,132元＋2,000,000元＝10,17
    5,132 元）。是被告主張原系爭工程之工程總額經變更設計
    後為158,663, 869元，惟經協議減價10,175,132元後，計總
    承攬金額為148,488,737元（即158,663,869元－10,175,132
    元＝148,488,737 元）乙情，自堪採信。依此，姑且暫依被
    告之主張訴外人恆藝公司已領139,814,300 元之工程款計算
    ，則訴外人恆藝公司尚未領取之工程款為8,674,437 元（即
    148,488,737元－139,814,300元＝8,674,437元）。
七、次查，訴外人恆藝公司因其所承攬系爭工程中之Ａ棟客房、
    Ｂ棟客房、小木屋客房裝修工程，未完成驗收，且存有缺失
    ，屢經通知修護均置之不理，被告就其所受損害之7,674,43
    7 元，聲請台灣板橋地方法院核發支付命令，業經台灣板橋
    地方法院於95年12月19日核發95年度促字第85715 號支付命
    令確定乙情，已經本院調閱上開民事卷無訛。原告雖以上開
    支付命令送達之時間（註：95年12月間）訴外人恆藝公司之
    法定代理人丁○○係未於國內（註：經本院向內政部入出國
    及移民署函調丁○○入出國紀錄，查知丁○○係於95年9月1
    日出境，96年3月11 日入境），是上支付命令送達（註：寄
    存送達）並非合法，自無從確定等語。惟查，上開支付命令
    業經台灣板橋地方法院核發確定證明書，縱認上開支付命令
    之送達存有民事訴訟法第496條第1項第1 款之再審事由（註
    ：即適用民事訴訟法第138 條規定有錯誤），而得對之提起
    再審者（民事訴訟法第521 條參照），亦惟有該支付命令之
    當事人，他人自無為此主張之餘地。上開支付命令之債務人
    即訴外人恆藝公司既未之提起再審，是本件原告縱係訴外人
    恆藝公司之債權人，其於本件訴訟主張上開支付命令尚未確
    定，自無可採。是以，被告已對訴外人恆藝公司取得7,674,
    437 元債權之事實，已堪認定。又受債權扣押命令之第三債
    務人，於扣押後，始對其債權人取得債權者，不得以其所取
    得之債權與受扣押之債權為抵銷，為民法第340 條所明定。
    由是可知第三債務人於扣押前，對其債權人已取得債權者，
    尚無不許其抵銷之理（最高法院94年度台上字第164 號判決
    要旨參參照）。查上開支付命令核發之時間，雖係於本院核
    發95年度執全助字第683 號核發執行命令（扣押命令）（95
    年10月13日）之後，然系爭工程中之Ａ棟客房、Ｂ棟客房、
    小木屋客房裝修工程，訴外人恆藝公司與被告係於94年3 月
    14日訂約、75個日曆天完成乙情，已據兩造所不爭執（本院
    96年5月23 日審理筆錄），是被告於原告扣押其對訴外人恆
    藝公司前，已取得訴外人恆藝公司因工程遲延、工程瑕疵而
    生之損害賠償債權（即上開支付命令所載債權）已明，依前
    揭規定，自無不得抵銷之情形。再查，保固之目的在於加強
    瑕疵擔保責任之履行（包括修補及損害賠償），本件依被告
    提出之系爭7 項工程契約書所載之「保固責任」觀之，保固
    期限因工程之不同，而有5年、2年、1 年者。是以，姑且不
    論有關1年之保固期限（自驗收合格後），是否已屆滿，然5
    年、2 年之保固期限，尚未屆滿，則為明顯。故而，系爭工
    程既有瑕疵，既已如述，而保固期限亦尚未屆滿，原告既對
    系爭工程保固款數額為7,424,437 元，亦不爭執。則原告主
    張該7,424,437 元之工程保固款數應發還訴外人恆藝公司，
    亦無理由。依此，訴外人恆藝公司對其尚未領取之8,674,43
    7元於扣除7,424,437元之工程保固款，則訴外人恆藝公司尚
    未領取之承攬報酬為1,250,000元（即8,674,437元－7,424,
    437元＝1,250,000元）。又依上述，被告自亦得以對訴外人
    恆藝公司取得之7,674,437 元債權對訴外人恆藝公司對其尚
    未領取之1,250,000 元主張抵銷。依此訴外人恆藝公司對被
    告之承攬報酬債權，已不足5,424,437元（即7,674,437元－
    1,250,000元＝5,424,437元）已明。
八、依上（七）所述，訴外人恆藝公司於扣除上開應扣上開款項
    外，尚不足5,424,437 元，則縱認原告所舉訴外人恆藝公司
    對被告尚有追加工程款3,879,456 元可為請求，全屬真實，
    則訴外人對被告尚不足額1,544,981元（即5,424,437元－3,
    879,456元＝1,544,981元）（註：依被告之主張訴外人恆藝
    公司已領139,814,300 元之工程款計算）。是原告主張訴外
    人恆藝公司對於被告尚有209 萬元之債權存在，於法自屬無
    據，自無理由，應予駁回。至有關訊問證人戊○○、丙○○
    、乙○○、曾永克等人（均係證明有關追加工程是否存在之
    事實）之內容，即與本件判決結果無涉，即無論述之必要。
    另被告請求訊問證人王伯峰及原告請求至現場履堪，其待證
    之事實，均係有關追加工程，既與判決結果無涉，本院即勿
    庸予以調查之必要。另關訴外人恆藝公司已領取之系爭工程
    工程款，兩造主張差距100 萬元，即為兩造就禮券是否發給
    、如何計算等問題，亦已與判決結果無涉，是亦無論述之必
    要，末予敘明。
九、據上論結，本件原告之訴無理由，依民事訴訟法第78條，判
    決如主文。
中　　華　　民　　國　　96　　年　　11  　月　　12  　日
                  民事第二庭    法  官  陳添喜
正本係照原本作成。
如對本判決上訴，須於判決送達後20日內向本院提出上訴狀。
中　　華　　民　　國　　96　　年　　11  　月　　12  　日
                                書記官  鄭晉發
